【裁判字號】    98,簡上,85
【裁判日期】    990413
【裁判案由】    給付票款
【裁判全文】
臺灣桃園地方法院民事判決              98年度簡上字第85號
上  訴  人  戊○○
訴訟代理人  陳鼎正律師
複  代理人  吳恩篤律師
被  上訴人  丁○○
上列當事人間請求給付票款事件，上訴人對於中華民國98年3 月
10日本院桃園簡易庭97年桃簡字第1560號第一審判決，提起上訴
，於99年3 月30日辯論終結，本院判決如下：
    主  文
原判決廢棄。
被上訴人應給付上訴人新台幣壹佰伍拾萬元，及自民國九十四年
十二月三十日起至清償日止，按年息百分之六計算之利息。
第一、二審訴訟費用由被上訴人負擔。
    事實及理由
壹、程序方面：
    本件被上訴人未於言詞辯論期日到場，核無民事訴訟法第38
    6 條各款所列情形，爰依上訴人聲請，由其一造辯論而為判
    決。
貳、實體方面：
一、上訴人起訴主張：伊於民國91年4 月18日與被上訴人及訴外
    人甲○○簽訂合夥契約書，約定共同經營日本廢汽車之分解
    、廢鐵、零件回收買賣，伊擔任船務、財務及召開股東會之
    工作，甲○○負責進貨、被上訴人則係現場指揮，為便利辦
    理進出口業務，並於同年7 月間，成立資本額新台幣（下同
    ）150 萬元之順利股份有限公司（下稱順利公司），合夥資
    金（每人300 萬元）則係約定甲○○至日本從事建廠、購買
    原料等事宜，嗣伊與被上訴人則分別實際交付100 萬元、50
    萬元，甲○○竟藉口廢車來源不足，及收購價格提升而無法
    繼續經營，使合夥事業停擺。迄94年10月間，甲○○又向伊
    及被上訴人邀約於日本沖繩地區作五金生意，材料不限報廢
    車輛，先前合夥契約作廢，伊與被上訴人及甲○○可依前合
    夥契約模式，每人出資150 萬元，供甲○○在日本成立至榮
    企業有限公司（下稱至榮公司），以從事廢五金買賣生意，
    並以先前成立之順利公司辦理進出口貿易，由甲○○負責至
    榮公司之進貨事宜，伊則辦理財務及進出口事項，被上訴人
    則仍負責現場，並由伊擔任代表人之順利公司與甲○○於同
    年月13日簽立投資協議書，擬以順利公司委託甲○○經營至
    榮公司之方式，進行業務監督，資金則從順利公司於中國國
    際商業銀行帳號為00000000000 號之帳戶，匯於日本沖繩銀
    行所開設帳號0000000000號之帳戶，並於本院所屬民間公證
    人蔡佳燕事務所作成公證，公證當日甲○○分別簽發50萬元
    、100 萬元之本票予被上訴人與伊，以退還先前所收之投資
    款，而解除原合夥契約書。茲因被上訴人資金不足，由伊先
    行墊付150 萬元（下稱系爭借款），又因順利公司並未開立
    外幣帳戶，而伊於美商花旗銀行（下稱花旗銀行）已有外幣
    帳戶，手續費較便宜，故改以伊之名義匯出投資款項。被上
    訴人因系爭借款，而簽發發票日為94年12月5 日、到期日為
    94年12月30日、伊為受款人、面額150 萬元、票號010005號
    且記載免除作成拒絕證書之本票1 紙（下稱系爭本票，金額
    部分下稱系爭票款，原審判決載為系爭支票，顯係誤繕，應
    予更正）以為清償。然經伊屆期提示，竟未獲付款，爰依票
    據之法律關係提起本件訴訟，並聲明：被上訴人應給付伊15
    0 萬元，及自94年12月30日起至清償日止，按年息6%計算之
    利息。原審不察，認伊並未交付系爭借款，而駁回伊之請求
    ，顯有違誤，爰依法提起本件上訴，並聲明：如主文所示等
    語。
二、被上訴人雖未於言詞辯論期日到場，惟據其於原審及本院行
    準備程序時所提出之書狀及陳述略以：其雖與上訴人及甲○
    ○簽訂合夥契約，約定各出資300 萬元，共同經營報廢車，
    而非資金龐大之廢五金，因此給予甲○○50萬元，未料公司
    難以營運，經收悉甲○○所開同額即50萬元本票1 張後，合
    夥契約隨即終止。再被上訴人雖曾至日本之至榮公司工作2
    個月，期間中有解體2 台報廢車，惟迄未受領薪資，縱有收
    到上訴人所匯款項15萬元，仍花於公用，經販入工作器具後
    ，所餘5 萬元全數歸還上訴人，甚連赴日之機票亦自行出錢
    購買。再者，被上訴人迄未收到至榮公司之損益資料，應係
    遭他人利用充作人頭設立公司，實則虛殼，未從事營繕，況
    上訴人未曾交付系爭借款，且其向上訴人借貸系爭借款，係
    為投資順利公司等語，資為抗辯，並聲明：上訴駁回。
三、上訴人主張：
  (一)伊前於91年4 月18日與被上訴人及甲○○訂定合夥契約，約
    定共同從事日本廢汽車之分解、廢鐵、零件回收買賣，每人
    出資300 萬元，嗣並於91年間成立順利公司，兩造及甲○○
    均為主要股東，持有股份數均相同；伊與被上訴人分別實際
    出資100 萬元、50萬元，之後因故終止該契約，甲○○並分
    別簽發100 萬元、50萬元之本票予伊及被上訴人，用以退還
    上開出資等情，有順利公司之公司設立登記表、被上訴人提
    出之合夥契約、甲○○簽發予被上訴人發票日為94年10月13
    日、到期日為97年12月31日之50萬元本票在卷足佐（見原審
    卷第31、43、44頁），並為被上訴人所不爭執。
  (二)伊於94年10月13日，再與被上訴人及甲○○，簽訂投資協議
    書，以伊為代表人之順利公司為出資人、甲○○為受託人、
    被上訴人為見證人，契約內容為：「茲因順利公司（臺灣公
    司）擬出資新台幣450 萬元交由受託人甲○○先生，於日本
    沖繩縣（原載「現」字應係誤繕）成立至榮公司…4.臺灣公
    司帳號：中國國際商業銀行00000000000 5.日本公司帳號：
    沖繩銀行0000000000…」等語，並經本院所屬民間公證人蔡
    佳燕事務所作成公證等事實，有公證書、投資協議書在卷可
    稽（見原審卷第18-20 頁），且為被上訴人所不爭執。
  (三)被上訴人為提出投資款，而向伊借貸150 萬之系爭借款，並
    簽發發票日為94年12月5 日、到期日為94年12月30日、面額
    150 萬元、票號010005號且記載免除作成拒絕證書之系爭本
    票交付予伊等事實，亦有系爭本票影本附卷可考（見原審卷
    第7 頁），且為被上訴人所不爭執。
  (四)日本至榮公司係於91年8 月2 日設立乙節，此據本院囑託我
    國駐日代表處代為查明，有台北駐日經濟文化代表處那霸分
    處98年11月25日那霸字第09800001520 號函覆並檢附至榮公
    司履歷事項全部證明書之資料在卷可查（見本院卷第104-10
    7 、114-116 頁），而依上開資料所示，至榮公司之「代表
    取締役（即董事長）」為甲○○。
    綜上，上訴人前揭主張之事實均堪信為真正。
四、上訴人復主張：伊已依約將系爭借款，匯入日本至榮公司之
    帳戶，已履行交付金錢之義務，事後屆期提示系爭本票時，
    竟遭被上訴人拒絕付款，爰依票據之法律關係，向被上訴人
    請求給付150 萬元之系爭票款等語，則為被上訴人所否認，
    並以前揭情詞置辯，是本件主要爭點在於：上訴人已否交付
    系爭借款予被上訴人？經查：
  (一)按金錢借貸契約為要物契約，應由貸與人交付金錢於借用人
    或有受領權人，始生效力（最高法院86年度台上字第2242號
    裁判意旨參照）。是如貸與人將借貸之金錢交付予借用人所
    指示之第3 人，應認借貸契約之要物性即已具備，兩造間金
    錢借貸契約，因而成立。
  (二)關於系爭本票之簽發，被上訴人固坦認：係為出資150 萬元
    ，因向上訴人借貸150 萬元所為等語，惟辯稱：借錢係為入
    股順利公司而非至榮公司等語（見本院卷第27、28頁）。然
    查，被上訴人為出資順利公司而與上訴人、甲○○所成立之
    合夥契約，嗣已因故終止，甲○○並於94年10月13日即上述
    投資協議書簽立之日簽發50萬元本票予被上訴人，以退還被
    上訴人實際出資之50萬元等情，業如前述，則有關出資順利
    公司之事宜自於是日起不再發生，當無疑義。而系爭本票之
    發票日則為94年12月5 日，簽發於上述投資協議書成立後，
    復依該投資協議書所載，出資總額為450 萬元，參與投資者
    即為兩造與甲○○3 人，又被上訴人對於上述經公證之投資
    協議書、約定授權甲○○於日本開立至榮公司等情均未予爭
    執（見原審卷第40頁），以此計算，每人應提出之投資金額
    即為150 萬元，核與系爭借款金額相符。況且，依前述兩造
    不爭執已終止之合夥契約所示，每人應為之出資額為300 萬
    元，被上訴人僅實際出資50萬元，尚欠250 萬元，顯與被上
    訴人於本院所陳：是要投資報廢車生意，須出資150 萬元，
    為了向上訴人借150 萬元當作公司投資款，才簽發這張本票
    等語相違（見本院卷第27頁），且如被上訴人係為投資該合
    夥契約之事業，何來甲○○交付被上訴人前述50萬元本票以
    退還投資款之理。綜上，上訴人主張：被上訴人向伊借款系
    爭150 萬元係為投資上述投資協議書所載事業等語，應較可
    採，被上訴人辯稱：系爭借款係為投資順利公司所為云云，
    顯與事實不符，不足信採。
  (三)次查，被上訴人因投資日本至榮公司150 萬元，而向上訴人
    融資借貸，並簽發系爭本票，已如前述。又，上訴人確先後
    於94年11月30日、95年2 月14日、5 月3 日、5 月22日及5
    月30日分別匯入日本至榮公司於沖繩銀行之帳戶，共5 筆日
    幣金額分別依匯款日買進匯率計算，合計折合新台幣241 萬
    7,850 元（計算式：554,800+408,750+470,390+501,960+48
    1,950 =2,417,850）乙節，業經本院依上訴人之聲請向花旗
    （台灣）銀行函調伊於94年11月起至95年5 月止共5 筆國外
    匯款明細互核無訛，並有相關匯率資料在卷可參（見本院卷
    第129-132 、152 、153 頁），復依上訴人提出之美商花旗
    銀行（下稱花旗銀行）之國外匯出匯款其它交易憑證（見本
    院卷第50頁），足資顯示上開金錢確係上訴人以自己於花旗
    銀行帳號為0000000000號之帳戶，匯款至SHIEI KIGYOU CO
    （即至榮公司）於BANK OF OKINAWA （即沖繩銀行）帳號00
    00000000號之帳戶無誤。又依上訴人以99年3 月25日民事辯
    論意旨狀所提出之台灣支出部分費用明細表、日記帳等資料
    所示，伊於94年12月27日至95年6 月29日期間，業已支出上
    述投資協議書所載事業所須費用共計66萬6,757 元（見本院
    卷第154-156 頁），而被上訴人已於相當時期受合法之通知
    ，既未於言詞辯論期日到場，亦未提出書狀作何聲明、陳述
    以供本院審酌，依民事訴訟法第280 條第3 項前段準用同法
    條第1 項前段之結果，視同被上訴人對於上訴人所主張之上
    開事實自認，故堪信上訴人主張：伊另為上述投資協議書所
    載事業而墊付款項66萬6,757 元之事實為真正。承前，上訴
    人匯至日本至榮公司之金額為241 萬7,850 元，加計此部分
    墊款，則伊提出之金額已逾兩造合計應出資之300 萬元，因
    此，上訴人主張：伊因被上訴人借貸系爭借款以為出資，而
    將系爭借款交付予日本至榮公司等語，尚屬有據。
  (四)被上訴人雖辯稱：上訴人未將系爭借款交付予被上訴人或順
    利公司，亦未依投資協議書約定，將系爭借款匯款至日本沖
    繩銀行帳號0000000000號之戶頭，即被上訴人迄未收領此款
    項，上訴人不得請求給付系爭票款等語。然查，上述投資協
    議書之契約當事人，係順利公司與甲○○，並非兩造，若以
    其中順利公司匯款與甲○○之約定帳號約束上訴人，自屬可
    議。是上訴人應如何交付系爭借款，仍應依兩造間之約定，
    又此約定未見諸於文字，被上訴人所辯尚乏實據。但查，依
    上述投資協議書之記載，兩造及甲○○之投資款合計450 萬
    元最終均須匯至至榮公司於日本沖繩銀行帳號0000000000號
    之帳戶乙情，此有上訴人提出而未據被上訴人爭執其真正之
    傳真單附卷可考（見本院卷第9 頁）。可知，上訴人將被上
    訴人向伊所借之系爭借款匯入日本至榮公司，合乎被上訴人
    投資至榮公司之初意，上訴人主張：係將系爭借款匯至日本
    至榮公司帳戶，已將系爭借款交付等語，並非無據。
  (五)再依證人乙○○具結證稱：（刑事告訴狀）是我打字的。內
    容是蔡先生（上訴人）說他們有投資的問題，想告日本的一
    個人，叫甲○○，約我到文化三路的一家叫紫禁城的餐廳，
    由雙方告訴我內容，由我打出這份告訴狀…我聽到蔡先生（
    上訴人）問被上訴人說我代墊的150 萬，你什麼時候要還給
    我，被上訴人說告贏了，要得到錢再說…（代墊的方式）好
    像是說用匯款，至於匯到哪裡我不知道…好像有看過（本票
    ），應該是在談的時候，上訴人有跟被上訴人要這150 萬的
    代墊款，否則上訴人要拿這張本票去聲請本票裁定，但是當
    天雙方就這個部分有爭執，被上訴人說如果官司贏了，要得
    到這筆錢，被上訴人就會把這150 萬還給上訴人…（兩造討
    論刑事告訴的時間）大約是在97年4 月時，我打書狀的習慣
    會把日期打到月為止，日會空下來…（兩造）各出資150 萬
    元…我是從談話中得知，上訴人若沒有代墊這筆錢，他不會
    向被上訴人要這筆錢，這是常理推斷…（寫告訴狀時）雙方
    不在場，這是我在公司根據雙方意思繕打這份告訴狀，打完
    後交給上訴人，請他們若看完沒有問題就可以送狀…被上訴
    人表示若贏了後，被上訴人就會將錢還給上訴人，不然被上
    訴人表示現在他也無法將錢還給上訴人…上訴人表示錢是他
    代墊的，錢還是要還，被騙是一回事，我也是被騙等語為證
    （見本院卷第63-66 頁），並有刑事告訴狀附卷可參（見本
    院卷第54頁），故上訴人主張：被上訴人曾稱向甲○○收回
    出資額後，隨即返還上訴人代墊之款項等語，洵可採信。倘
    若被上訴人未積欠上訴人借款，何以道出上述收回款項即返
    還代墊款等言，是被上訴人辯稱未收到借貸金額云云，即非
    無疑。復查，被上訴人已赴日本至榮公司工作2 個月，確有
    實際執行合夥事務等節，業經被上訴人自承在卷（見原審卷
    第41頁），並有被上訴人簽署之納品書可參（見原審卷第36
    、37頁），核與證人丙○○結證：他們2 人（兩造）一起到
    我工廠買東西，我和他們純粹是買賣關係…向我買地磅…他
    們（兩造）當初是說要買去沖繩做資源回收過磅用…有簽訂
    買賣契約書…有去沖繩，他們（兩造）陪我去…那邊還有一
    位合夥人姓王，蔡先生（上訴人）與王先生有說他們一起去
    做資源回收生意…（合約書上）我本來要他（被上訴人）蓋
    公司章，但他沒帶就用簽名等語（見本院卷第121-123 頁）
    ，及地磅工程合約書所示情節大致相符（見本院卷第126 頁
    ），上開事實，應認可採。參以被上訴人知悉向上訴人借貸
    出資，並簽發系爭本票乙情，其金額並非微薄，攸關權益，
    且被上訴人在至榮公司工作期間，自得隨時探詢甲○○關於
    其就至榮公司之出資情形，此如反掌折枝之易，衡情，被上
    訴人豈有從未過問之理？尚難認被上訴人就自己出資部分已
    否繳納乙事全然不知悉，惟依被上訴人於本件審理期間從未
    抗辯其仍負欠至榮公司之投資款乙情，被上訴人上開空言所
    辯，實難信採。
  (六)綜上所述，本件上訴人業已舉證證明交付系爭借款之事實，
    依民法第480 條規定，被上訴人即應負返還金錢借貸之責，
    又系爭本票係為擔保系爭借款所簽發，業如前述，持票人即
    上訴人自得行使其票據權利。是被上訴人所執未收訖借款為
    由，所為之票據原因抗辯，核屬不可採，故上訴人請求被上
    訴人給付系爭票款為有理由。
五、復按，本票發票人所負責任，與匯票承兌人同；本票到期不
    獲付款時，執票人於行使或保全匯票上權利之行為後，對於
    背書人、發票人及支票上其他債務人得行使追索權；發票人
    或背書人，得為免除作成拒絕證書之記載，發票人為前項記
    載時，執票人得不請求作成拒絕證書，而行使追索權；執票
    人行使追索權時，並得請求約定利率計算之遲延利息，如無
    約定利率者，依年利6 釐計算，票據法第121 條、第124 條
    準用同法第85條第1 項、第94條第1 項、第2 項本文、第97
    條第1 項分別定有明文。經查，系爭本票屆期既經上訴人為
    付款之提示而未獲兌現，並免除伊請求作成拒絕證書，則基
    於上開規定，上訴人自得請求被上訴人清償系爭本票債務，
    並加計遲延利息。從而，上訴人依據票據之法律關係，請求
    被上訴人給付150 萬元，及自系爭本票到期提示日即94年12
    月30日起至清償日止，按年息6%計算之利息，為有理由，應
    予准許。原審為上訴人敗訴之判決，尚有未洽，上訴意旨指
    摘原判決不當，求予廢棄改判，為有理由，爰由本院予以廢
    棄改判，如主文第2 項所示。
六、本件事證已臻明確，兩造其餘之主張、陳述及所提之證據資
    料，核與判決結果無何影響，爰不一一論述，附此敘明。
七、據上論結，本件上訴為有理由，依民事訴訟法第436 條之1
    第3 項、第450 條、第463 條、第385 條第1 項前段、第78
    條，判決如主文。
中    華    民    國    99    年    4     月    13    日
                  民事第一庭審判長法  官  郭琇玲
                                  法  官  吳爭奇
                                  法  官  范明達
上列正本證明與原本無異
不得上訴。
中    華    民    國    99    年    4     月    14    日
                                  書記官  李心怡

司法院資訊處製作；財團法人民間司法改革基金會備份。
